【裁判字號】    99,簡上,259
【裁判日期】    991104
【裁判案由】    清償票款
【裁判全文】
臺灣高雄地方法院民事判決             99年度簡上字第259號
上  訴  人  松旺營造有限公司
法定代理人  乙○○
訴訟代理人  李慶榮律師
            孫守濂律師
            許泓琮律師
被  上訴人  協志企業有限公司
法定代理人  甲○○
訴訟代理人  唐小菁律師
上列當事人間請求清償票款事件，上訴人對於民國99年5月13日
本院鳳山簡易庭98年度鳳簡字第535 號第一審判決提起上訴，本
院於民國99年10月14日言詞辯論終結，判決如下：
    主  文
原判決廢棄。
被上訴人應給付上訴人新臺幣伍佰伍拾萬元及自附表所示各該提
示日起至清償日止，按年息百分之六計算之利息。
第一、二審訴訟費用由被上訴人負擔。
    事實及理由
一、上訴人起訴主張：上訴人執有被上訴人背書轉讓如附表所示
    之支票4 紙（下稱系爭支票），總計票面金額為新臺幣（下
    同）5,500,000元。其中附表編號1 、2 所示之支票，係由
    訴外人上霸營造有限公司（下稱上霸公司）簽發，而由被上
    訴人與訴外人富鈺企業有限公司（下稱富鈺公司）、林啟陽
    、鍾錦和共同背書轉讓；附表編號3 、4 所示之支票係由富
    鈺公司簽發，而由被上訴人與上霸公司、林啟陽、鍾錦和共
    同背書轉讓。詎系爭支票屆期提示均遭退票，經上訴人多方
    催討亦未獲置理，被上訴人為系爭支票之背書人，應負票據
    責任。爰依票據法律關係，提起本訴等語，並於原審聲明：
    被上訴人應給付上訴人5,500,000 元，及自附表所示各該提
    示日起至清償日止，按年息百分之6 計算之利息。
二、被上訴人則以：系爭支票係鍾錦和交予被上訴人背書後，交
    付上訴人之實際負責人簡富松，並非被上訴人直接背書轉讓
    予上訴人，被上訴人並非上訴人之直接前手。因簡富松要求
    有多人背書才願意收受支票，鍾錦和將系爭支票交付簡富松
    後，簡富松又將系爭支票退還鍾錦和，要求鍾錦和去找發票
    人背書，簡富松之原意是認為背書人越多則越有保障，殊不
    知反而造成系爭支票發生回頭背書之情形，系爭支票之最後
    背書人均為各該支票之發票人，被上訴人自無庸負背書人責
    任等語，資為抗辯。並於原審聲明：(一)上訴人第一審之訴駁
    回。(二)如受不利判決，願供擔保，聲請宣告免為假執行。
三、原審審理結果，認上訴人之請求為無理由，判決駁回上訴人
    第一審之訴。上訴人提起上訴，除援用原審之主張，於本院
    補陳：系爭支票之背書，均係未記載票據債務人為被背書人
    之空白背書，難認屬回頭背書；又系爭支票之背書未記載日
    期，本於票據文義性原則，不允許以其他立證方法認發票人
    即為最後背書人；且上訴人係發票人、背書人以外之第三人
    ，上訴人對於被上訴人應仍有追索權；發票人並未因輾轉背
    書而受讓票據權利，自不生票據權利因混同而消滅之問題等
    語，並於本院聲明：(一)原判決廢棄。(二)被上訴人應給付上訴
    人5, 500,000元及自附表所示各該提示日起至清償日止，按
    年息百分之6 計算之利息。被上訴人則答辯聲明：上訴駁回
    。
四、兩造不爭執事實：
  (一)上訴人執有如附表所示之系爭支票，總計票面金額為5,500,
    000 元。其中附表編號1 、2 所示之支票，係由上霸公司簽
    發；附表編號3 、4 所示之支票係由富鈺公司簽發。
  (二)系爭支票分別於附表所示之提示日提示，均未獲兌現。
五、本件爭點：
  (一)系爭支票有無回頭背書之情形？
  (二)上訴人請求被上訴人負背書人責任，有無理由？
六、得心證理由
  (一)系爭支票有無回頭背書之情形？
    1.按背書由背書人在匯票之背面或其黏單上為之；背書人不
      記載被背書人，僅簽名於匯票者，為空白背書，票據法第
      31條第1 項、第3 項定有明文，此規定於支票所準用之，
      亦為票據法第144 條所明定。又按票據乃文義證券，不允
      許債務人以其他立證方法變更或補充其文義，故凡在票據
      背面或其黏單上簽名而形式上合於背書之規定者，即應負
      票據法上背書人之責任。縱令係屬隱存保證背書，且為執
      票人所明知，仍不能解免其背書人之責任，最高法院92年
      台簡上字第24號判例可資參照，是以，僅於支票上為空白
      背書而未記載發票人為被背書人者，自非回頭背書。
    2.經查：
      (1)上訴人執有如附表所示之系爭支票，總計票面金額為5,
        500,000 元。其中附表編號1 、2 所示之支票，係由上
        霸公司簽發；附表編號3 、4 所示之支票係由富鈺公司
        簽發乙情，兩造並不爭執，堪信為真實。又附表編號1
        、2 所示之支票，有被上訴人、富鈺公司、林啟陽、鍾
        錦和及上霸公司之背書；附表編號3 、4 所示之支票有
        被上訴人、上霸公司、林啟陽、鍾錦和及富鈺公司之背
        書，亦有系爭支票影本在卷可憑（原審卷第6 至9 頁）
        。系爭支票之背書人，即被上訴人、富鈺公司、上霸公
        司、林啟陽、鍾錦和，均僅簽名於支票背面，而未記載
        被背書人。據此，系爭支票之背書，均係空白背書無誤
        。
      (2)觀之系爭支票之背書，均未記載背書之年、月、日，且
        未標示背書之順序，又系爭支票之背書，均係未記載被
        背書人之空白背書。則依系爭支票之文義，難認有以發
        票人為被背書人之回頭背書情形。證人鍾錦和雖於原審
        證述系爭支票背書之順序，然依前開最高法院判例意旨
        ，應不得以證人鍾錦和於原審證述之背書順序，補充系
        爭支票之文義。是以，被上訴人以證人鍾錦和於原審之
        證詞，抗辯系爭支票有回頭背書云云，並無可採。
      (3)依證人鍾錦和證稱：系爭支票係富鈺公司負責人林啟陽
        向上訴人之實際負責人簡富松借款所交付，並由上訴人
        將借款匯給富鈺公司，簡富松要求多一些人背書比較保
        險，故由被上訴人、上霸公司、富鈺公司、林啟陽與伊
        分別於系爭支票背面背書，發票人的背書都是簡富松收
        受支票後不滿意，再拿回來給發票人背書一次等語（原
        審卷第115 至117 頁）。顯然，系爭支票係富鈺公司向
        上訴人借款而交付，被上訴人及上霸公司、富鈺公司、
        林啟陽、鍾錦和於系爭支票空白背書，均係為加強對上
        訴人之擔保，並無轉讓票據權利之意。被上訴人謂其於
        系爭支票背書，係受讓票據權利，又將等值的票據權利
        轉讓云云，要無足採。
    3.綜上，依系爭支票之文義，背書人均未以發票人上霸公司
      、富鈺公司為被背書人，僅為空白背書，依前揭說明，系
      爭支票自無回頭背書之情形，應可認定。
  (二)上訴人請求被上訴人負背書人責任，有無理由？
    1.按匯票到期不獲付款時，執票人於行使或保全匯票上權利
      之行為後，對於背書人、發票人及匯票上其他債務人得行
      使追索權，票據法第85條第1 項定有明文。此規定於支票
      準用之，為票據法第144 條所明定。又按執票人向支票債
      務人行使追索權時，得請求自為付款提示日起之利息，如
      無約定利率者，依年利6 釐計算，票據法第133 條亦有明
      文。
    2.系爭支票經上訴人屆期提示，均未獲兌現，有退票理由單
      在卷可憑（原審卷第6 至10頁）。上訴人為執票人、被上
      訴人為背書人，乃兩造所不爭執之事實，又系爭支票並無
      回頭背書之情形，已如前述。則依前揭規定，上訴人主張
      其得對被上訴人行使追索權，被上訴人應負背書人責任，
      洵堪足採。
七、綜上所述，上訴人依據票據法律關係，請求被上訴人給付5,
    500,000 元，及附表所示各該提示日起至清償日止，按年息
    百分之6 計算之利息，為有理由，應予准許。原審為上訴人
    敗訴之判決，洵有未恰，上訴意旨求予廢棄改判，為有理由
    ，爰由本院予以廢棄原判決，改判如主文第二項所示。
八、據上論結，本件上訴為有理由、依民事訴訟法第436 條之1
    第3 項、第450 條、第78條，判決如主文。
中    華    民    國    99    年    11    月    4     日
                  民事第三庭    審判長法  官  朱玲瑤
                                      法  官  洪能超
                                      法  官  陳宛榆
以上正本係照原本作成。
如不服本判決，僅得以適用法規顯有錯誤為理由逕向最高法院提
起上訴。提起上訴，應於收受送達後二十日內向本院提出上訴狀
，同時表明上訴理由，裁判宣示後送達前提起上訴者，應於判決
送達後十日內補提理由書狀，並應提出委任律師或具有律師資格
之人之委任狀，委任有律師資格者，另應附具律師及格證書及釋
明委任人與受任人有民事訴訟法第 466 條之 1 第 1 項但書或
第 2 項（詳附註）所定關係之釋明文書影本。及依上訴利益額
繳納裁判費。
中    華    民    國    99    年    11    月    4     日
                                     書記官  周耿瑩
附註：
民事訴訟法第466條之1（第1項、第2項）：
對於第二審判決上訴，上訴人應委任律師為訴訟代理人。但上訴
人或其法定代理人具有律師資格者，不在此限。
上訴人之配偶、三親等內之血親、二親等內之姻親，或上訴人為
法人、中央或地方機關時，其所屬專任人員具有律師資格並經法
院認為適當者，亦得為第三審訴訟代理人。
附表：
┌──┬─────┬───┬─────┬────┬─────┐
│編號│票面金額（│發票人│票據號碼  │發票日（│提示、退票│
│    │新臺幣）  │      │          │民國）  │日（民國）│
├──┼─────┼───┼─────┼────┼─────┤
│1   │2,500,000 │上霸營│AGP0000000│97年11月│97年12月1 │
│    │元        │造有限│          │30日    │日        │
│    │          │公司  │          │        │          │
├──┼─────┼───┼─────┼────┼─────┤
│2   │1,000,000 │同上  │AGP0000000│97年12月│97年12月31│
│    │元        │      │          │31日    │日        │
├──┼─────┼───┼─────┼────┼─────┤
│3   │1,000,000 │富鈺企│AA0000000 │97年11月│97年12月1 │
│    │元        │業有限│          │30日    │日        │
│    │          │公司  │          │        │          │
├──┼─────┼───┼─────┼────┼─────┤
│4   │1,000,000 │同上  │AA0000000 │97年12月│97年12月31│
│    │元        │      │          │31日    │日        │
└──┴─────┴───┴─────┴────┴─────┘

司法院資訊處製作；財團法人民間司法改革基金會備份。
